臺灣臺北地方法院民事判決　　　　　　　93年度訴字第3674號
原　　　告　丙○○
訴訟代理人　李勇三律師
被　　　告　臺灣土地開發信託投資股份有限公司
法定代理人　乙　○
訴訟代理人　甲○○
上列當事人間分配表異議之訴事件，本院於中華民國93年12月31
日言詞辯論終結，判決如下：
    主      文
原告之訴及假執行之聲請均駁回。
訴訟費用由原告負擔。
    事實及理由
一、原告起訴聲明：(一)本院民事執行處75年度民執玄字第12890
    號強制執行事件，於民國93年5 月20日所製作之分配表內關
    於被告之分配額應更正為零，退稅額新臺幣（下同）2,073,
    614 元應發還原告。(二)被告應給付原告2,296,197 元，及自
    82年4 月30日起至清償日止，按年利率5 ％計算之利息。(三)
    第二項聲明，願供擔保請准宣告假執行。並陳述：
  (一)原告就本院75年度民執玄字第12890 號執行事件於93年5 月
    20日通知函所附之分配表（下稱系爭分配表）聲明異議，被
    告不同意更正，爰於十日內對被告提起本件分配表異議之訴
    ，合先敘明。
  (二)訴外人祥億纖維工業股份有限公司（下稱祥億公司）向被告
    借款，並邀同原告（原名曾李美）及訴外人田逢吉、張昌榮
    、戴永剛、張鐘聲為連帶保證人，就祥億公司對於原告現在
    及將來所負之借款、票據、保證、損害賠償及其他一切債務
    ，於300 萬元範圍內，負全部給付之責任；嗣祥億公司向原
    告借款，至81年12月10日止，共積欠13,774,750元，經被告
    以原告及前開訴外人為被告，向本院起訴請求連帶清償借款
    ，取得73年度訴字第11638 號確定判決後，強制執行拍賣原
    告所有之房地，拍賣價金分配結果，原告受償5,296,197 元
    ，並於82年4 月30日受領完畢；又因前開拍賣房地遭扣繳土
    地增值稅，經原告申請適用優惠稅率，稅捐機關因而將溢繳
    稅額2,073,614 元退回本院重新分配，被告即請求就其受償
    不足部分續行分配，執行法院竟作成系爭分配表，將前開溢
    繳稅額款項全部分配予被告，原告聲明異議，被告反對。蓋
    原告就祥億公司之債務僅於300 萬元之限度內負連帶清償責
    任，被告請求原告連帶給付超過300 萬元之部分並無理由。
    故原告於82年間拍賣原告所有房地而受分配5,296,197 元，
    是原告已經清償其所負300 萬元債務，超過300 萬元部分，
    被告乃無法律上原因而受有利益，致原告受有損害，被告應
    返還原告2, 296,197元。茲系爭分配表又將退稅金額2,073,
    614 元分配予被告，是有不當，該款項應發還原告。爰依據
    民法第179 條、強制執行法第14條第1 項規定，求為如聲明
    所示之判決。
二、被告答辯聲明：(一)原告之訴及假執行之聲請均駁回。(二)如受
    不利之判決，願預供擔保請准宣告免為假執行。並陳述：被
    告請求原告及訴外人祥億公司、田逢吉、張昌榮、戴永剛、
    張鐘聲連帶給付300 萬元，及自63年3 月4 日起至清償日止
    ，按年利率17.5％計算之利息，並自73年3 月4 日起，逾期
    在6 個月以內按利率之一成，逾期超過6 個月部分按原利率
    之二成加付違約金，業經本院以73年度訴字第11628 號民事
    判決被告全部勝訴確定在案，原告雖曾提起再審之訴，惟經
    最高法院以81年度臺上字第1829號判決駁回確定。故被告以
    前開確定判決聲請強制執行原告所有之房地，除300 萬元本
    金外，加計利息、違約金後共計13,774,750元，受償5,296,
    19 7元，尚不足8,478,553 元。嗣因原告申請適用優惠稅率
    獲准，稅捐機關退回溢繳稅額2,073,614 元，執行法院續行
    分配如系爭分配表所示。被告基於前開確定判決及執行法院
    之執行程序受償5,296,197 元，非無法律上原因而受利益。
    茲被告債權尚不足清償8,478,553 元，執行法院作成系爭分
    配表將退稅金額分配予被告，亦無不合。
三、按債權人或債務人對於分配表所載各債權人之債權或分配金
    額有不同意者，應於分配期日一日前，向執行法院提出書狀
    ，聲明異議；異議未終結者，為異議之債權人或債務人，得
    向執行法院對為反對陳述之債權人或債務人提起分配表異議
    之訴；債務人對於有執行名義而參與分配之債權人為異議者
    ，僅得以強制執行法第14條規定之事由，提起分配表異議之
    訴；聲明異議人未於分配期日起十日內向執行法院為前二項
    起訴之證明者，視為撤回其異議之聲明，強制執行法第39條
    第1 項、第41條第1 項、第3 項定有明文。經查本件原告為
    本院73年度執玄字第12890 號執行事件之債務人、被告為債
    權人之一，經本院於於93年5 月20日通知於93年8 月24日就
    退稅款項實行分配，並附上系爭分配表，原告收受後於93年
    6 月7 日具狀聲明異議，被告則於93年6 月25日具狀表示不
    同意，原告遂於93年8 月26日提起本件分配表異議之訴，主
    張：依據強制執行法第14條第1 項規定，於確定判決成立後
    ，原告就本件債務300 萬元已全部清償完畢等語。經本院依
    職權調閱前開強制執行卷宗屬實（見該卷宗14卷），核與前
    開法條規定相符，是原告提起本件分配表異議之訴，應予准
    許，合先敘明。
四、經查訴外人祥億公司於63年3 月4 日向被告借款300 萬元，
    並邀同原告及訴外人田逢吉、張昌榮、戴永剛、張鐘聲為連
    帶保證人，就祥億公司對於原告現在及將來所負之借款、票
    據、保證、損害賠償及其他一切債務，於300 萬元範圍內，
    負連帶給付之責，詎祥億公司未依約償還借款，被告因而起
    訴請求原告與祥億公司及田逢吉等四人連帶給付300 萬元，
    及自63年3 月4 日起至清償日止，按年利率17.5％計算之利
    息，並自73年3 月4 日起，逾期在6 個月以內按利率之一成
    ，逾期超過6 個月部分按利率之二成加付違約金，經本院以
    73年度訴字第11628 號民事判決被告全部勝訴確定在案，嗣
    原告提起再審之訴，經最高法院以81年度臺上字第1829 號
    判決駁回確定；被告曾於75年間聲請強制執行，經本院以75
    年度民執玄字第12890 號拍賣原告所有之房地，於82年1 月
    18日作成分配表送達兩造，並於同年2 月1 日實行分配拍賣
    所得價金，經核算至81年12月10日為止，本金及利息、違約
    金合計達13,774,750元，被告受償5,296,197 元，並於82年
    4 月30日受領完畢，不足受償餘額8,478,553 元部分，發給
    債權憑證；嗣臺北市稅捐稽徵處中南分處退回溢繳稅款2,07
    3, 614元，執行法院於93年5 月20日再作成系爭分配表送達
    兩造，將前開款項全數分配予被告等情，有原告提出之連帶
    保證書、82年1 月18日分配表、93年5 月20日分配表（見本
    院卷第7 、8 、9 頁），及被告提出之民事判決確定證明書
    、本院73年度訴字第11628 號民事判決、最高法院81臺上字
    第1829號民事判決等件（見本院卷第24、25至27、29至34頁
    ）可參，並經本院依職權調閱75年度執玄字第12890 號強制
    執行案卷全卷足憑，復為兩造所不爭執，堪信為真實。惟原
    告主張：原告僅於300 萬元之限度內與訴外人祥億公司負連
    帶責任，被告既於82年4 月30日受領拍賣所得價金，原告之
    債務已因清償而消滅，而被告溢領超過300 萬元部分價金
    2,296, 197元為不當得利，應返還予原告，又執行法院於93
    年5 月20日通知函所附之系爭分配表將溢領稅款全數分配予
    被告，亦屬不當，系爭分配表中被告受分配金額應更正為零
    ，前開退稅款項應返還予原告云云。被告則以：至81年12
    月10日為止，原告與訴外人祥億公司、田逢吉等人應連帶給
    付原告之本金、利息及違約金累計為13,774 ,7 50元，此乃
    依據本院73年度訴字第11628 號民事確定判決所為之計算，
    被告以此確定判決為執行名義聲請強制執行，並受償拍賣價
    金，非無法律上原因受有利益，系爭分配表將退稅款項分配
    予被告，亦無不當等語，資為抗辯。故本件兩造爭點在於：
    (一)依照本院執行處於82年1 月18日分配表分配予被告之拍賣
    價金，超過300 萬元之部分，被告是否無法律上原因而受領
    ；(二)本院執行處於93年5 月20日製作分配表將退稅款項全數
    分配予被告，是否不當，退稅款項是否應返還予原告。
五、按除別有規定外，確定之終局判決就經裁判之訴訟標的，有
    既判力，民事訴訟法第400 條定有明文。當事人雖僅於新訴
    訟用作攻擊防禦方法，法院亦不得為反於確定判決意旨之裁
    判，最高法院著有30年上字第8 號判例可資參照。本件原告
    起訴主張：其對於被告之債務已全數清償云云，無非以：原
    告於93年3 月4 日簽立保證書，擔任訴外人祥億公司之連帶
    保證人，僅於300 萬元之範圍內負連帶清償責任，包括本金
    、利息及違約金在內，不得逾300 萬元為其論據。然查被告
    曾以原告簽立之前開保證書，起訴請求原告與訴外人祥億公
    司及田逢吉等人應連帶給付原告300 萬元，及自63年3 月4
    日起至清償日止，按年利率17.5％計算之利息，並自73年3
    月4 日起，逾期在6 個月以內按利率之一成，逾期超過6 個
    月部分按利率之二成加付違約金，業經本院73年度訴字第11
    628 號民事判決確定在案，原告雖曾提起再審之訴，然經最
    高法院以81年度臺上字第1829號判決駁回。是本件原告主張
    已因清償消滅之300 萬元保證債務，即為本院73年度訴字第
    11628 號請求返還借款事件之訴訟標的，已有確定之終局判
    決，亦未經再審廢棄，故有既判力。依照前開法條及判例，
    本院就本件訴訟中關於前開借款及連帶保證關係之認定，自
    不得反於73年度訴字第11628 號確定判決之意旨。因此，73
    年度訴字第11 628號確定判決既准許被告請求原告連帶給付
    300 萬元及前開利息、違約金，本院就原告應連帶返還被告
    之金額之認定，自應受該確定判決之拘束。故原告就前開借
    款保證債務復行主張：原告僅於300 萬元之範圍內負責，此
    300 萬元應包括本金、利息及違約金在內云云，本院應受前
    開確定判決之拘束，無權為相反之認定，原告主張自不可採
    。
六、再按債權人本於確定判決對於債務人為強制執行而受金錢之
    支付者，該確定判決如未經其後之確定判決予以廢棄，縱令
    判決內容不當，在債務人對於原執行名義之確定判決提起再
    審之訴予以變更前，亦非無法律之原因而受利益，自無不當
    得利可言，最高法院亦著有69年臺上字1142號判例可資參照
    。承上所述，本件73年度執玄字第12890 號事件，係被告以
    前開73年度訴字第11628 號確定判決為執行名義，聲請強制
    執行，執行法院依照前開確定判決，核算至81年12月10日止
    之本金及利息、違約金合計達13,774,750元，並於82年1 月
    18 日 作成分配表，於同年2 月1 日實行分配，被告則於同
    年4 月30日領得拍賣價金5,296,197 元，不足受償餘額8,47
    8,553 元部分，發給債權憑證等情，核與前開確定判決之內
    容並無不合，則被告因以前開確定判決為執行名義聲請強制
    執行所受償之金額，並非無法律上原因而受利益，自無不當
    得利。原告主張：被告溢領超過300 萬元部分，為不當得利
    ，應予返還云云，顯無可取。又原告對於被告所負之13,774
    ,750 元 連帶保證債務僅受償5,296,197 元，其餘8,478,55
    3 元未清償，故執行法院於93年5 月20日作成系爭分配表，
    將退稅款項2,073, 614元全數分配予被告，乃依照前次分配
    程序所核發之債權憑證所為，係源自於前開確定判決所計算
    之債權金額，亦無不合。原告主張：其對於被告所附300 萬
    元債務已全部清償完畢，故退稅金額應返還予原告云云，即
    無所據。
七、綜上所述，被告以本院73年度訴字第11628 號確定判決為執
    行名義，聲請73年度執玄字第12890 號強制執行事件，至81
    年12月10日止，合計債權總額為13,774,750元，因而於82年
    4 月30日受償拍賣價金5,296,197 元，並非無法律上原因而
    受利益，又執行法院於93年5 月20日作成系爭分配表將退稅
    款項2,073, 614元全數分配予被告，亦無不當。從而，原告
    依據民法第179 條規定，請求被告返還超過300 萬元之拍賣
    價金2,296,197 元，及自82年4 月30日起至清償日止，按年
    利率5 ％計算之利息，並請求本院73年度執玄字第12890 號
    強制執行事件於93年5 月20日作成之分配表內關於被告之分
    配金額應更正為零，退稅款項2,073, 614元應返還予原告，
    洵屬無據，均應予駁回。原告之訴既經駁回，其假執行之聲
    請亦失所附麗，應一併予以駁回。
八、據上論結，原告之訴為無理由，依民事訴訟法第78條，判決
    如主文。
中　　華　　民　　國　　94　　年　　1 　　月　　14　　日
                  臺灣臺北地方法院民事第一庭
                        審判長法  官  謝碧莉
                              法  官  王貞秀
                              法  官  林晏如
以上正本係照原本作成
如不服本判決應於送達後20日內向本院提出上訴狀
中　　華　　民　　國　　94　　年　　1 　　月　　14　　日
                          法院書記官  高菁菁
